【裁判字號】    97,訴,630
【裁判日期】    970523
【裁判案由】    偽造文書等
【裁判全文】
臺灣臺北地方法院刑事判決        九十七年度訴字第六三○號
公  訴  人  臺灣臺北地方法院檢察署檢察官
被      告  乙○○
上列被告因偽造文書等案件，經檢察官提起公訴（九十七年度偵
字第六五三七號），嗣被告於準備程序中就被訴事實為有罪之陳
述，經告以簡式審判之旨，並聽取當事人之意見後，經本院合議
庭裁定以簡式審判程序審理，本院判決如下：
    主  文
乙○○意圖為自己不法之所有，而侵占遺失物，處罰金新臺幣
仟元，如易服勞役，以新臺幣壹仟元折算壹日；又行使偽造私文
書，足以生損害於他人，處有期徒刑貳月，如易科罰金，以新臺
幣壹仟元折算壹日，如附表一、附表二編號一所示偽造之署押均
沒收之；又行使偽造私文書，足以生損害於他人，處有期徒刑貳
月，如易科罰金，以新臺幣壹仟元折算壹日，如附表一、附表二
編號三所示偽造之署押均沒收之；又行使偽造私文書，足以生損
害於他人，處有期徒刑貳月，如易科罰金，以新臺幣壹仟元折算
壹日，如附表一、附表二編號四、五所示偽造之署押均沒收之；
又行使偽造私文書，足以生損害於他人，處有期徒刑貳月，如易
科罰金，以新臺幣壹仟元折算壹日，如附表一、附表二編號六所
示偽造之署押均沒收之；又行使偽造私文書，足以生損害於他人
，處有期徒刑月，如易科罰金，以新臺幣壹仟元折算壹日，如
附表一、附表二編號七所示偽造之署押均沒收之；又行使偽造私
文書，足以生損害於他人，處有期徒刑貳月，如易科罰金，以新
臺幣壹仟元折算壹日，如附表一、附表二編號八所示偽造之署押
均沒收之。有期徒刑部分應執行有期徒刑伍月，如易科罰金，以
新臺幣壹仟元折算壹日，如附表一、附表二編號一、三至八所示
偽造之署押均沒收之。
    事  實
一、乙○○係址設臺北市士林區○○○路○段四六五號中國石油
    福林加油站之員工，於民國九十七年二月二十一日晚間十一
    時許，在中國石油福林加油站自助加油區內，拾獲甲○○所
    遺失之中國信託商業銀行卡號0000000000000
    000號信用卡一張，竟萌生意圖為自己不法所有之犯意，
    將之侵占入己，得手後，旋基於偽造私文書並持以行使，及
    意圖為自己不法所有之犯意，在該信用卡背面持卡人簽名欄
    偽造「徐俊義」之簽名，表示其為該信用卡之持卡人，於該
    信用卡有效期間內有權使用該信用卡之辨識及證明之意，而
    偽造該私文書，足以生損害於「徐俊義」、甲○○及中國信
    託商業銀行對於信用卡管理之正確性，再於附表二所示時間
    ，持該信用卡至如附表二所示臺北市特約商店簽帳消費，使
    各該特約商店誤以為其係該信用卡之真正持卡人，而允其簽
    帳消費，並由其在簽帳單商店存根聯之持卡人簽名欄偽造「
    徐俊義」之簽名（偽造之署押詳如附表二所示），而偽造不
    實之簽帳單私文書，再持之交予各該特約商店店員而行使之
    ，由不知情之店員收執，以表示該信用卡持卡人同意依據合
    約條件，按簽帳單之金額付款，足以生損害於「徐俊義」、
    甲○○、各該特約商店及中國信託商業銀行銀行對於信用卡
    管理之正確性，致使各該特約商店店員均陷於錯誤，誤以為
    乙○○係該信用卡真正持卡人，允予簽帳消費而交付財物或
    給予財產上之不法利益，乙○○以此方式共詐得新臺幣（下
    同）八萬六千零三十元之財物，及五百八十元之財產上之不
    法利益。
二、案經中國信託商業銀行訴由國道公路警察局刑事警察隊報請
    臺灣臺北地方法院檢察署檢察官偵查起訴。嗣經本院合議庭
    裁定以簡式審判程序審理。
    理  由
一、訊據被告乙○○對於上揭事實坦承不諱（見本院卷第五十九
    頁反面、第六十六頁），核與告訴代理人即中國信託商業銀
    行防偽科襄理洪明瑞、證人即鎮金店忠孝分公司店員蔡美楓
    、被告之女友楊秀香證述之情節相符（見臺灣臺北地方法院
    檢察署九十七年度偵字第六五三七號偵查卷第十四頁至第十
    五頁、第二十一頁至第二十二頁、第十六頁至第十八頁、第
    三十五頁），並有被害人甲○○出具之信用卡遺失及遭盜刷
    聲明書、中國石油福林加油站監視器畫面翻拍相片、信用卡
    簽帳單影本、鎮金店忠孝分公司監視器畫面翻拍相片在卷可
    稽（見臺灣臺北地方法院檢察署九十七年度警聲搜字第十三
    頁、同上第六五三七號偵查卷第九頁至第十頁、第十九頁、
    本院卷第十四頁至第二十一頁），足見被告任意性自白與事
    實相符，應堪採信。本案事證明確，被告犯行洵堪認定，應
    予依法論科。
二、被告拾獲甲○○遺失如附表一所示之信用卡後，予以侵占入
    己，核其所為，係犯刑法第三百三十七條侵占遺失物罪。按
    依信用卡使用情形，必於信用卡背面之簽名欄簽名後，始得
    持卡消費，並於簽帳單上簽名為證。在信用卡背面簽名欄簽
    名，單純自形式上觀察，即足以表示信用卡之簽名者於信用
    卡有效期限內有權使用該信用卡之辨識及證明，非依習慣或
    特約表示一定用意之證明，性質上係屬刑法第二百十條之私
    文書（最高法院九十一年度臺上字第五二○九號判決參照）
    。次按信用卡為交易工具之交易行為，不論特約商店所使用
    之簽帳單係一式三聯或一式二聯，持卡人在特約商店已填妥
    交易標的及金額等應記載事項上之簽帳單上簽名，即係表示
    持卡人承認有此交易行為之意思，該簽帳單之每一聯，自均
    屬有關權利義務證明之私文書，不因其用途不同而有異（最
    高法院八十九年度臺上字第五八二○號判決參照）。被告持
    如附表一所示信用卡至如附表二所示特約商店佯以其為真正
    持卡人，偽造「徐俊義」之簽名之簽帳單後持向特約商店簽
    帳消費，使各該特約商店誤認被告係真正持卡人持卡消費，
    而交付財物或財產上之不法利益，足見被告自始即意圖以冒
    名簽帳方式向商店詐取財物或財產上之不法利益，雖一般信
    用卡購物均由發卡銀行先行代為墊付價款，再由發卡銀行向
    消費者請款，各特約商店均能自發卡銀行取得款項，然各發
    卡銀行與各特約商店所定契約，均限於真正持卡人持卡消費
    ，始代墊款項，是以，在消費者持卡簽帳時，各特約商店均
    先行核對信用卡真假及是否本人簽名，而於信用卡真正卻遭
    人冒名簽帳消費時，特約商店雖能受償，乃係特約商店與發
    卡銀行間之危險負擔約定，並非特約商店無須注意信用卡是
    否遭冒名使用，本案如附表二所示特約商店係因誤認被告即
    為真正持用該信用卡之人，始交付被告財物或給予財產上之
    不法利益，自足以生損害於「徐俊義」、甲○○、如附表二
    所示特約商店，及中國信託商業銀行對於信用卡管理之正確
    性，核其所為，係犯刑法第二百十六條、第二百十條行使偽
    造私文書罪、刑法第三百三十九條第一項詐欺取財罪、刑法
    第三百三十九條第二項詐欺得利罪。起訴書雖漏載刑法第三
    百三十九條第二項詐欺得利罪，惟業據蒞庭檢察官於本院審
    理時當庭補充（見本院卷第六十四頁反面），復經本院依刑
    事訴訟法第九十五條之規定，當庭再告知被告所犯罪名，自
    無礙其訴訟上之防禦權之行使（見本院卷第六十四頁反面）
    。被告偽造署押為偽造私文書之部分行為，偽造私文書後進
    而行使，偽造之低度行為為行使之高度行為所吸收，均不另
    論罪。被告以一行為，同時行使偽造私文書及詐欺取財或詐
    欺得利，係屬想像競合犯，應從重之行使偽造私文書處斷。
    被告於附表二編號二、三及四、五所示時間、地點，各持如
    附表一所示信用卡簽帳消費二次，時間緊密相接、地點相同
    ，係接續為之，各屬一罪。被告所為上開侵占遺失物、六次
    行使偽造私文書犯行，犯意各別，行為互殊，應予分論併罰
    。起訴書雖未敘及被告於如附表一所示信用卡背面持卡人簽
    名欄偽造「徐俊義」簽名犯行，惟該部分與被告前開偽造私
    文書、詐欺取財、詐欺得利犯行間，有想像競合犯之裁判上
    一罪關係，為起訴效力所及，本院自應併予審究。爰審酌被
    告正值青年，不思以正途取財，竟因一貪念而為本案犯行，
    惟犯罪後尚能坦承犯行，及其品行、生活狀況、智識程度、
    迄未與告訴人達成和解等一切情狀，各量處如主文所示之刑
    ，並就侵占遺失物罪部分諭知易服勞役之折算標準，另就行
    使偽造私文書罪部分均諭知易科罰金之折算標準，及定其應
    執行刑，暨諭知易科罰金之折算標準。如附表一所示信用卡
    及如附表二所示簽帳單之商店存根聯，非被告所有，固無庸
    宣告沒收，惟該信用卡背面及如附表二編號一、三至八所示
    簽帳單商店存根聯持卡人簽名欄內偽造之「徐俊義」之署押
    ，應依刑法第二百十九條之規定宣告沒收。
據上論斷，應依刑事訴訟法第二百七十三條之一第一項、第二百
九十九條第一項前段，刑法第三百三十七條、第二百十六條、第
二百十條、第三百三十九條第一項、第二項、第五十五條、第五
十一條第五款、第四十一條第一項前段、第四十二條第三項前段
、第二百十九條，刑法施行法第一條之一第一項、第二項前段，
判決如主文。
本案經檢察官江貞諭到庭執行職務
中    華    民    國  九十七  年    五    月  二十三  日
                          臺灣臺北地方法院刑事第十四庭
                              法      官  孫萍萍
以上正本證明與原本無異。
如不服本判決，應於判決送達後十日內，向本院提出上訴狀。
                              書  記  官  林義盛
中    華    民    國  九十七  年    五    月  二十三  日
附錄本案論罪科刑法條全文：
刑法第三百三十七條
意圖為自己或第三人不法之所有，而侵占遺失物、漂流物或其他
離本人所持有之物者，處五百元以下罰金。
刑法第二百十六條
行使第二百十條至第二百十五條之文書者，依偽造、變造文書或
登載不實事項或使登載不實事項之規定處斷。
刑法第二百十條
偽造、變造私文書，足以生損害於公眾或他人者，處五年以下有
期徒刑。
刑法第三百三十九條
意圖為自己或第三人不法之所有，以詐術使人將本人或第三人之
物交付者，處五年以下有期徒刑、拘役或科或併科一千元以下罰
金。
以前項方法得財產上不法之利益或使第三人得之者，亦同。
前二項之未遂犯罰之。


司法院資訊處製作；財團法人民間司法改革基金會備份。
